臺灣高等法院刑事裁定
110年度毒抗字第66號
抗  告  人  
即  被  告  侯政亦



上列抗告人即被告因違反毒品危害防制條例案件，不服臺灣新北
地方法院109年度毒聲字第1508號，中華民國109年12月28日裁定
（聲請案號：臺灣新北地方檢察署109年度聲觀字第1504號），
提起抗告，本院裁定如下：
    主  文
抗告駁回。
    理  由
一、原裁定意旨略以：為警於民國109年8月27日10時許採集抗告
    人即被告甲○○（下稱被告）之尿液，送請法務部調查局鑑定
    ，具第二級毒品甲基安非他命成分，據以認定被告於警方採
    尿回溯前96小時內有施用第二級毒品甲基安非他命之犯行；
    且被告於上開為警採尿前96小時並無出境紀錄，認被告係在
    臺灣地區施用第二級毒品。又被告未曾因施用毒品送觀察、
    勒戒，另現因販賣第二級毒品案件，經臺灣新北地方法院以
    109年度訴字第1255號案件審理中，被告符合毒品危害防制
    條例第20條第1項之規定，且不宜為戒癮治療，認檢察官之
    聲請於法有據，裁定被告應送勒戒處所觀察、勒戒，期間不
    得逾2月。
二、被告抗告意旨略以：
  ㈠本案聲請觀察、勒戒前之109年12月8日，檢察事務官詢問程
    序中，未給予被告就是否觀察、勒戒處分表達意見，且其後
    觀察、勒戒聲請書未送達被告，致被告無從於法院裁定前表
    示意見，對被告聽審權保障不足，有害於被告關於憲法及公
    民與政治權利國際公約所保障之聽審權，不符合正當法律程
    序，並侵害被告之訴訟權保障，已屬違法不當。
  ㈡又對初犯者之毒癮治療方式，採「觀察、勒戒」、「附戒癮
    治療之緩起訴處分」併行之雙軌模式，然原審及檢察官均吝
    於給予被告就「觀察、勒戒」、「附戒癮治療之緩起訴處分
    」表示言詞或書面陳述之權，致無從妥適判斷檢察官對於觀
    察、勒戒之聲請有無怠惰或濫用裁量之情。
　㈢原審裁定僅大篇幅反駁被告否認吸食甲基安非他命之說法，
    未對被告生活狀況、家庭背景、對毒品有無過度依賴而得自
    主戒治等說明，亦未說明就侵害較輕微之附戒癮條件之緩起
    訴處分與侵害較大之觀察、勒戒處分是否及如何行使裁量權
    ？違反比例原則及怠於裁量導致違法之誤，請求撤銷原裁定
    。
三、毒品危害防制條例規定之觀察、勒戒處分，係針對施用第一
    級、第二級毒品者將來危險所為預防、矯正措施之保安處分
    ，目的是為斷絕施用毒品者之身癮及心癮，依現行毒品危害
    防制條例第20條第1項、第3項及24條規定，檢察官就初犯或
    觀察勒戒、強制戒治執行完畢3 年後再犯施用第一級、第二
    級毒品罪之行為人，應聲請法院裁定或少年法院（地方法院
    少年法庭）應先裁定，令被告或少年入勒戒處所觀察、勒戒
    ，或為附命完成戒癮治療之緩起訴處分。是毒品施用者是否
    適用戒癮治療程序，係法律賦予檢察官之裁量權限，即檢察
    官對於適於緩起訴處分之被告，得依行政院所訂頒之毒品戒
    癮治療實施辦法及完成治療認定標準，選擇實施對象、內容
    、方式與執行之醫療機構，於緩起訴處分時，命附完成戒癮
    治療，亦得聲請法院觀察、勒戒，此屬檢察官之裁量職權，
    若檢察官未為附命完成戒癮治療之緩起訴處分，而係聲請法
    院裁定觀察、勒戒，除檢察官有違法或濫用裁量權外，法院
    僅得依法裁定施用毒品者令入勒戒處所執行觀察、勒戒，以
    查其是否仍有施用毒品傾向，尚無擅以其他方式替代之權，
    亦無因施用毒品者個人或家庭因素而免予執行。
四、經查：
  ㈠被告雖否認有何上開犯行，然警方於109年8月27日10時許採
    集被告之尿液，送請法務部調查局鑑定，經以液相層析飛行
    時間質譜法、液相層析串聯質譜法檢驗之結果，呈第二級毒
    品甲基安非他命成分乙情，有勘察採證同意書1份（見毒偵7
    597卷第7頁）、臺北市政府警察局偵辦毒品案件尿液檢體委
    驗單1紙（見毒偵7597卷第8頁）、法務部調查局109年10月2
    3日調科壹字第10903350020號鑑定書1紙（見毒偵7597卷第1
    3頁）在卷可考。而尿液毒品檢驗以氣（液）相層析、質譜
    分析之儀器為確認者，不致產生偽陽性反應，而人體施用甲
    基安非他命後，在主要代謝物中有未改變型態之甲基安非他
    命佔施用劑量達43％，而安非他命則約5％，再服用甲基安非
    他命後24小時內約有70％排泄於尿中，而檢出之濃度，與其
    施用劑量、施用方式、施用頻率、施用者飲水量之多寡、個
    人體質、代謝情況、檢體收集時間點及所用檢測方法之靈敏
    度等因素有關，因個案而異，最長檢出時間為56至96小時，
    而被告於109年8月27日10時許為警採集尿液，該尿液呈甲基
    安非他命成分，認被告應於採尿回溯前96小時內有施用第二
    級毒品甲基安非他命；且被告於上開為警採尿前96小時並無
    出境紀錄，有法務部入出境資訊連結作業資料1份（見毒聲1
    508卷第15頁）在卷可參，被告於109年8月27日10時許為警
    採集尿液回溯前96小時內，在臺灣地區某處，以不詳方式施
    用第二級毒品甲基安非他命無訛。
  ㈡被告因故意犯他罪，經檢察官提起公訴或判決有罪確定，有
    礙其完成戒癮治療之期程者，不適合為附命完成戒癮治療之
    緩起訴處分，毒品戒癮治療實施辦法及完成治療認定標準第
     2 條第2項第1款定有明文。被告除本件施用第二級毒品犯
    行外，另涉販賣第二級毒品罪嫌，經臺灣新北地方檢察署檢
    察官以109年度偵字第32923號案件提起公訴，由臺灣新北地
    方法院以109年度訴字第1255號案件審理中，有該起訴書1份
    （見毒聲1508卷第11至13頁）、本院被告前案紀錄表1份在
    卷可參。被告既有施用第二級毒品行為，所涉販賣第二級毒
    品罪嫌復經檢察官提起公訴，本院斟酌上情，認檢察官聲請
    裁定觀察、勒戒，屬檢察官正當行使裁量權，其裁量並無違
    反比例原則，亦無明顯裁量怠惰或恣意濫用裁量之情事，法
    院無自由斟酌以其他方式替代之權。
  ㈢被告自承：目前為休學中的大學四年級學生，自108年1月間
    在學校宿舍第1次施用第二級毒品大麻，最近1次是109年8月
    19日21時許在江子翠河邊公園施用；我是大學時認識友人黃
    ○○，因黃○○要買大麻來找我，我就聯繫綽號大哥之男子購入
    大麻後，再販賣與黃○○，共2次等語（見毒偵7597卷第3至6
    頁）。被告除施用第二級毒品甲基安非他命外，更向他人購
    入第二級毒品大麻後再行販賣，擴散毒品流通，足見被告對
    毒品有所依賴，且有管道可取得毒品供己施用、甚而販賣，
    堪信其自主戒除毒癮可能性不高。
  ㈣被告雖表示檢察事務官詢問程序中，未給予其就是否觀察、
    勒戒處分表達意見，且其後觀察、勒戒聲請書未送達被告，
    致被告無從於法院裁定前表示意見云云，然被告係於109年1
    2月8日接受檢察事務官詢問，檢察官係於同月14日聲請觀察
    、勒戒，被告實可透過遞狀等方式書面向檢方陳述意見，卻
    無任何舉措，檢察官斟酌被告有販毒、吸毒之情，未再傳訊
    被告到庭陳述，難謂有違法或不當可言。
  ㈤綜上，被告提起抗告，指摘原裁定不當，並請求以附命完成
    戒癮治療之緩起訴處分取代觀察、勒戒，為無理由，應予駁
    回。
據上論斷，依刑事訴訟法第412條，裁定如主文。
中　　華　　民　　國　　110 　年　　1　　月　　25 　　日
                  刑事第十二庭審判長 法　官  陳如玲
　　　　　　　　                     法　官  廖建瑜
                                     法　官  蔡如惠
以上正本證明與原本無異。
不得再抗告。
                                     書記官  黃郁珊
中　　華　　民　　國　　110 　年　　1 　　月　　25　　日